【裁判字號】    88,婚,924
【裁判日期】    890914
【裁判案由】    離婚
【裁判全文】
臺灣高雄地方法院民事判決  八十八年度婚字第九二四號
    原      告  乙○○
    即反訴被告
    訴訟代理人  林瑩蓉  律師  住高市苓雅區○○○路四七號九樓之一
    被      告  甲○○(潔)  .
    即反訴原告
    訴訟代理人  李瑑琛律師
右當事人間離婚事件，本院判決如左：
    主    文
准原告與被告離婚。
訴訟費用由被告負擔。
反訴原告之訴及假執行之聲請均駁回。
反訴訴訟費用由反訴原告負擔。
    事    實
甲、原告方面：
壹、本訴部分：
一、聲明：（一）准原告與被告離婚。（二）訴訟費用由被告負擔。
二、陳述：
（一）兩造自八十六年底開始通信交往，八十七年九月二十八日在上海結婚。婚前，
      本訴被告即以通信方式向本訴原告索錢，本訴原告除匯予本訴被告人民幣伍仟
      元（折合新台幣約二萬伍仟元）外，結婚時，本訴原告又花費美金二萬元（折
      合新台幣約六十六萬元），包含聘金六千美元（折合新台幣約廿萬元）。婚後
      ，本訴原告於八十七年十月廿日又匯與本訴被告人民幣一萬元（折合新台幣約
      四萬一千元）之生活費，八十七年十一月十二日又應本訴被告要求寄人民幣一
      萬五千元（折合新台幣約六萬元）供本訴被告花用，本訴被告辯稱上開各筆匯
      寄款項均係本訴原告補貼其國際電話費及為結婚準備之花費，純屬謊言，蓋國
      際電話向由本訴原告撥打付費，而結婚費用亦已支付二萬元美金，上開各筆匯
      款全屬應本訴被告之需索而支付。
（二）嗣本訴被告於八十七年十二月卅日入境來台隔日即向本訴原告之母索錢新台幣
      （下同）二萬元揚稱要購買行動電話，取款後即與朋友揚長而去，八十八年一
      月份又向本訴原告之母索錢十萬元，二月份又拿取一萬七千元，四處遊玩，每
      日均凌晨三、四點始返家或徹夜不歸，缺錢即吆喝本訴原告之母給錢，態度惡
      劣，本訴被告於致本訴原告之母之信函中自承「不希望彼此再大吵大鬧」、「
      我努力在各方面省著花錢，長途電話我也盡量少打」等文可見其對金錢之揮霍
      與需索，最激烈一次即因索錢未遂而惡言辱罵本訴原告之母，同時動手摔破房
      門並砸毀房內玻璃桌面，至八十八年三月底，本訴被告又主動提出離婚，兩造
      即於友人呂志成、呂陳美珍協調見證下，本訴原告同意給與本訴被告十八萬元
      作為離婚條件，於簽寫離婚協議但書翌日（三月卅一日）即給付現金六萬元，
      另於四月六日匯寄四萬元給本訴被告父母，本訴被告合計已取得十萬元，又於
      母親節時出現向本訴原告之母索取一萬元後，本訴被告卻未依協議但書約定在
      六月廿一日出現協同辦理離婚登記，而於六月卅日私自悄然離境返回大陸，拒
      不辦理離婚登記，全然為敲本訴原告竹槓，爾後又於鈞院表示欲申請來台，還
      欲藉此名存實亡之婚姻申請來台，所求為何？所求均無非錢財及得以居留臺灣
      之自私自利，凡此種種行為，均可見本訴被告與本訴原告結婚之目的僅為金錢
      而無感情。
（三）本訴被告自與本訴原告結婚後，兩造均未曾發生過性關係，為本訴原告於鈞院
      所自承，呂陳美珍亦證稱問過本訴被告為什麼不與本訴原告同房之事，本訴原
      告之母亦證稱兩造之間沒有夫妻之實，本訴被告以曬棉被為由將本訴原告趕到
      客廳睡，鄰居黃天鍚亦證稱本訴被告向其親口自承未與本訴原告發生性關係，
      顯見本訴被告確拒與本訴原告履行夫妻性生活，從婚姻本質而言，違反性行為
      之協力義務，亦違反夫妻同居義務。
（四）兩造共同生活期間，本訴被告前揭惡劣行徑，主觀上有積極企圖破壞夫妻共同
      生活關係之意思或容認夫妻共同生活廢止之意思或態度，客觀上亦積極破壞夫
      妻共同生活圓滿幸福之基礎關係，無正當理由拒不履行夫妻生活義務，對本訴
      原告之母亦極盡惡劣，使本訴原告及其母遭受精神與肉體之雙重痛苦，本訴原
      告及其母顯已受本訴被告不堪同居之虐待，且本訴被告拒不履行夫妻生活義務
      ，夜不歸營，惡意遺棄本訴原告，爰請求依民法第一○五二條第一項第三、四
      、五款事由訴請離婚，另兩造婚姻於客觀上已破綻至不能維持之程度，倘鈞院
      無法肯認上揭請求，請准依民法第一○五二條第二項之重大事由判決離婚。
（五）對本訴被告抗辯所為之陳述：
（1）本訴被告曾指稱本訴原告的父母也都反對他結婚，果如此，本訴原告父母又豈
     會要求本訴原告結婚生子，豈不矛盾？由此可見本訴被告嗣後具狀表示本訴原
     告之母要求傳宗接代，純屬虛枉杜撰之詞，益明本訴原告並無「騙」得此婚姻
     之意圖及目的，而離婚乃本訴被告主動提出，當時係出於雙方自由意思，本訴
     原告亦在場，已為協調人呂志成證述在案，況呂志成亦為本訴被告最希望傳訊
     之證人，認呂志成所言客觀，此為本訴被告訴訟代理人於鈞院所自承，故本訴
     被告空言被迫簽下離婚協議，非僅毫無根據，對其索求十八萬元離婚費用之言
     行卻掩而不提，兩造婚姻尚有何誠信真摯基礎可言？
（2）本訴被告自入境來臺後，除對本訴原告之母吆喝索錢外，對本訴原告之母更是
     目無尊長，非僅需由本訴原告之母侍奉其餐飯，否則本訴被告即會生氣，亦不
     做家事，每日睡到中午起床，吃完午飯外出至深夜三、四點返家或徹夜不歸，
     半夜回來有時又發生爭吵，平常言語凶悍，態度惡劣，更曾打破玻璃，本訴被
     告之惡行惡狀已達非為人妻、人媳應有之態度，均為鄰居、友人所知情，造成
     本訴原告之痛苦，更對本訴原告之母造成精神及肉體上之痛苦折磨與虐待，生
     活陷入陰霾。以本訴被告如此蠻橫之行徑，本訴原告為有精神狀況之人，本無
     法應付本訴被告之刁鑽，本訴原告之母又已老邁，尚需做家事、煮飯侍奉本訴
     被告，母子倆能不受本訴被告惡言惡行相向即屬大幸，何敢強求本訴被告任何
     事情，遑論騙婚、要求傳宗接代、脅迫簽寫離婚協議等莫須有之事。
（3）本訴被告原主動提出離婚要求，乃因不滿意該婚姻未能實現其淘金夢，故於來
     台未及一個月，見本訴原告及其母住於老舊宿舍，尚未明瞭本訴原告家中經濟
     時，即吵著要離婚，為證人呂陳美珍證述在案，爾後簽立離婚協議但書取得十
     一萬元後，才漸查覺本訴原告與母親在台相依為命，但本訴原告之父、姊均在
     美國，家中尚有不少財富，本訴原告父母又均已老邁，俟父母往生，本訴被告
     即可控制本訴原告承繼自父母之家產，對本訴被告而言，該婚姻縱有名無實，
     只要可申請來台，在兩岸來去自如，本訴原告及婆婆又懼怕本訴被告之凶悍，
     動輒吵鬧摔東西，無人可管、自由自在，本訴被告坐等收利，何樂不為，再據
     呂志成證稱本訴被告原主動要求離婚，是以為即使辦離婚，仍可在台居留三年
     （按與領有殘障手冊之人結婚可申請居留三年），請教律師後得知辦離婚就要
     離境，所以又要呂志成出面調解不離婚，此即其嗣後反悔不願辦理離婚登記之
     真正原由。
三、證據：提出戶籍謄本一份、公證書一份、海基會函一份、送款單三紙、信函二份
    、照片三紙、協議書暨協議但書一份、借據一份為證，聲請訊問證人張景秀、呂
    陳美珍、劉建華、黃天錫、呂志成。
貳、反訴部分：
一、聲明：反訴原告之訴及其假執行之聲請均駁回。訴訟費用由反訴原告負擔。如受
    不利判決願供擔保請准宣告免為假執行。
二、陳述：
（一）反訴原告一再將造成婚姻之責任推咎予反訴被告之精神疾患，認兩造無法繼續
      婚姻生活之真正原因為此，然兩造婚前有先通信一年，也通電話，且反訴被告
      在信中也有告訴本反訴原告有關自己的精神狀態，希望反訴原告來臺照料，反
      訴被原告也同意等語復證稱反訴原告一到臺灣即詢問反訴被告之殘障手冊何在
      ，而反訴原反告亦具狀表示反訴被告有精神病殘障手冊，可見反訴原告早已明
      知反訴被告之精神狀況，況反訴被告雖有精神疾患，然並非隱性無法查覺，凡
      平常見過反訴被告並與之交談之常人，均能立即明悉反訴被告在精神、語言表
      達上均較常人遲滯之異狀，縱其病發時，亦僅話語較平常為多而已，故反訴原
      告謂反訴被告於八十七年九月十六日赴上海至十月一日返台期間，雖兩造已結
      婚仍無法查覺反訴被告之精神疾患，純屬謊言，且兩造於婚前即以電話往來近
      一年，由電話交談亦多少能了解，況反訴被告亦多次於信中提及動手術就醫等
      事，可見反訴被告均將其健康狀況一五一十告知反訴原告，反訴原告辯稱來台
      後見反訴被告發病始知悉，全然非實，且反訴被告之所以於反訴原告來台後立
      即發病，乃反訴原告吵鬧索錢引發，由反訴原告既能提供鈞院有關反訴被告之
      殘障手冊、主治醫師姓名等訊息觀察，倘反訴原告自始至終被朦蔽，何能詳悉
      反訴被告所有就醫治療，其理自明。
（二）退步言，縱反訴原告於來台第三天（八十八年一月二日）見反訴被告精神病發
      而住院，始知反訴被告患有嚴重精神疾（見其八十九年一月廿一日答辯狀第三
      頁第一行至第二行），迄其於八十九年三月十七日提起反訴主張依民法第一○
      五二條第一項第八款事由請求離婚，已逾法定六個月期間而不得請求，為民法
      第一○五三條所明定，故其反訴顯無理由。
（三）反訴原告婚前即明悉反訴被告之精神疾患，自願與之結婚，來臺因嫌棄反訴被
      告住於學校老舊宿舍，不如在上海的生活，有鄰居劉建華證述曾告知反訴原告
      會搬離現住宿舍到新家，但反訴原告不相信等語可證，反訴原告又未曾盡人妻
      、人媳之責，終日索錢揮霍，夜出日眠，又主動提出離婚，反訴被告亦同意再
      給付十八萬元結束兩造痛苦婚姻關係，反訴原告取錢十一萬元後又拒不辦離婚
      登記，強欲藉名存實亡之婚姻申請來臺，所求無非錢財及得以居留臺灣之自私
      自利，反訴被告及其母未為其申請再度來臺，本屬正當，況反訴被告及其母因
      學校宿舍拆遷而搬家，電話號碼自需遷移更改，非如反訴原告所言使其無法聯
      絡，反訴被告並無任何惡意遺棄之事由，反訴原告請求依民法第一○五二條第
      一項第五款事由離婚，顯無理由。
（四）反訴原告婚前即知反訴被告病情，尚欲利用此病情達到來臺居留三年之目的，
      兩造婚姻破裂乃肇因於反訴原告本無意經營維持，對反訴被告毫無感情，僅係
      利用反訴被告為其人頭，反訴原告一到達臺灣機場即有人前來接機，反訴原告
      即向反訴被告索錢要求購買手機及外出與朋友遊玩之花費，儼然識途老馬，且
      隨時有人接應，一到台灣便可日日夜夜外出，甚且三、四日不歸，倘反訴原告
      來臺前未曾預謀藉人頭婚姻居留臺灣賺錢，孰能置信，益顯反訴原告欲利用反
      訴被告精神病殘障手冊長期居留臺灣之意圖，以兩造電話交往近一年且反訴被
      告亦赴大陸之情形觀，反訴原告實對反訴被告之精神狀況心知肚明，惟反訴原
      告另有圖謀，早與相關人士策劃來臺安排，故一下機場即有人前來接應，顯見
      反訴原告動機不單純，反訴被告不過是待宰羔羊而已，反訴原告佯稱來臺舉目
      無親，備極辛酸，純屬謊言，反訴被告並無造成兩造婚姻破裂之任何過失，反
      訴原告請求一年工資損失七萬六千元及五十萬元精神慰撫金均無理由，應予駁
      回。
乙、被告方面：
壹、本訴部分：
一、聲明：原告之訴駁回。訴訟費用由原告負擔。
二、陳述：
（一）被告早即仰慕台灣人民之生活，乃透過中央日報徵婚而與原告認識，進而結婚
      ，其間雙方均有書信往來，原告強烈表現求偶之意，並保證好好照顧被告，而
      原告為展現誠意，自八十七年四月起至結婚前，曾為補貼被告國際電話費及為
      結婚準備匯款二次予被告，每次各五千元人民幣，非如原告所言之數額，亦非
      被告主動之需索。至於結婚花費約計五千美元，在上海言尚非舖張。及至新婚
      當晚，原告浴罷，竟全身一絲不掛於被告及原告母親面前談論事情，當時被告
      至為訝異，卻未敢多疑，在新婚之夜起至原告返台前之四天之內，被告仍與原
      告有五次性行為。八十七年十二月三十日被告入境台灣，當晚原告再與被告發
      生一次性行為，未料，第三天原告竟然因精神病發作而住院，至此，被告始知
      原告原患有嚴重之精神疾病，曾在美國醫療無法痊癒，回台灣則斷斷續續會發
      作，而且，早在八十六年三月十二日原告已向有關機關申領精神病之殘障手冊
      ，故原告起訴狀所指述各節完全不實在，而直至被告居留期限屆滿，原告均在
      高雄市榮民醫院住院，原告之母每日均至醫院照顧原告，並非被告離家或任意
      外出，而被告居台期間，原告之母僅曾一次主動給被告新台幣二萬元花用，其
      他開支則需徵求其同意始能取得，其中辛酸實難形容，與婚前之保證、承諾無
      異天壤之別。
（二）原告之母為原告「騙」得此一婚姻之目的，實為傳宗接代，被告在知悉原告病
      情之後，自係反對造成不健康之後代，且原告之主治醫師王修平亦曾打電話予
      被告稱原告實不宜結婚，故原告之母後來即偕同呂志成，以幾近脅迫方式要求
      被告先簽下所謂之離婚協議書（當時原告不在場），並於交付新台幣陸萬元後
      要求被告先行搬離，被告迫不得已只好借住他人家，電話、地址原告之母及呂
      志成均知悉。此後，被告雖渴望留在台灣，但原告之母卻不同意，直至因居留
      期限屆滿始黯然離開台灣。
（二）按被告結婚之初，固期待嫁來台灣以嚐試較好之生活，此一追求夢想及幸福環
      境之私衷，即使在台灣生長而曾經苦過之本地人亦能體會，猶如甚多國人夢想
      移民美國一般，縱使人生觀不同，原是無足厚非，但無論如何，被告究非無知
      女子，原告在婚前亦不是曾許以可令人不計代價之鉅利，豈會明知原告患有嚴
      重之精神病，仍願遠嫁予台灣之原告？況，原告為掩飾其病情，係由其一家自
      行決定於病情穩定之八十七年九月十六日抵達上海，在九月二十八日婚禮前並
      無甚多時間相處，更未同住，其後原告於婚禮後之第四日返回台灣，短短數天
      內，被告如何能發現原告之病情，明知且甘願嫁予原告？原告茲因被告抗辯始
      改稱被告於婚前即知其精神疾病，果若如此，其何不於起訴狀中即宣明此事？
      尤其，被告入境本須原告之申請，若有延期或再入境亦須原告代為申請，否則
      ，居留期限（載於原核准文件中）一滿，被告勢必離境，原告卻可於起訴狀中
      謂被告離境「未曾知會原告及家人」，甚至，被告一返大陸，原告家中電話號
      碼立即更改，似此之作為，何嘗將被告待為家人？
（三）被告遠嫁至台灣，依法當時尚不得工作，則除依賴原告生活外，實別無生存之
      道，又因原告乃重度精神病患，自無謀生能力，則生活開支完全須由原告之母
      負擔，對此，原告之母本指望被告為其生子以傳宗接代，但被告既知原告之宿
      疾，實不敢再有此圖，原告之母於娶媳婦之目的破滅後，欲再多支付任何金錢
      自不會心甘情願，如此，二人如何能不為此有所爭執？然此爭執係生活現實之
      爭，究非無理取鬧，捨此，被告並未另對婆婆有何虐待之事實，原告之母，以
      其須額外負擔被告生活費及意欲趕走被告之立場，其證言如何可信？又其餘原
      告所舉證人均係聽聞原告之母之說法而證陳，既均承認未親眼目睹所述事實，
      且被告亦否認曾有類此之言行或有毀損家中物件等行為，原告片面捏稱之詞，
      應無可採。
（四）被告入境台灣後，原告精神病旋即發作，原告之母及醫師均不願被告前去醫院
      照顧原告，以免加重其病情，則照顧原告生活之擔子自落於原告之母身上，被
      告與原告或其母相處相見時間尚且不長，來台又僅僅數月，原告及其家人即不
      願代辦被告入境手續，如此，豈能謂被告之行為合於民法第一千零五十二條第
      三款、第五款及第二項之要件？而依鈞院向高雄榮民醫院查詢之原告精神疾病
      住院病歷等資料觀之，原告於赴大陸迎娶前實己曾精神宿疾發作，至婚後被告
      於八十七年十二月三十日入境，原告即於八十八年一月六日再度住院，在被告
      未被趕離家庭期間，原告可謂均在住院中，原告之母更需至醫院照顧原告，則
      被告又如何虐待原告或其母？顯見原告之陳述均有不實。
三、證據：提出信函六份為證。
乙、反訴部分：
一、聲明：
（一）請准反訴原告與反訴被告離婚。
（二）反訴被告應給付反訴原告新台幣伍拾柒萬陸仟元，及自起訴狀繕本送達翌日起
      至清償日止按年息百分之五計算之利息。
（三）訴訟費用由反訴被告負擔。
（四）第二項聲明反訴原告願供擔保請准宣告假執行。
二、陳述：
（一）反訴原告所以提起反訴，實由於反訴被告所提起之本訴，其所陳述之事實及理
      由，均與真實不合，其刻意隱瞞自身之惡疾，卻在被發現後將全部責任歸咎於
      反訴原告，誠令人無法忍受如此之屈辱。而一開始，反訴原告猶抱持可返回台
      灣生活之希望，但經數度開庭已然瞭解反訴被告並不願反訴原告返台，則既是
      婚姻無法繼續，自應以實際之事由提作離婚裁判之依據。
（二）本件兩造均是成年人，反訴被告在婚前僅表示能予反訴原告安全且不虞匱乏之
      生活，並未特別許予或先行給付一定數額之財富，換言之，反訴原告所以願意
      下嫁，實以為來台灣後除仰賴夫家照顧外，將來亦有自食其力之機會，僅沒想
      到當時法令禁止來台依親者從事營生之工作，否則即不致因向婆婆要求生活費
      而被羞辱，致生爭執。然重要者，係反訴原告在知悉反訴被告患有嚴重精神病
      後，實感痛不欲生，蓋辛苦追求之美夢已從此破滅，不但夫妻生活產生問題，
      亦無法向家鄉之父母親戚朋友述說及交待，最後且不得不走上被掃地出門之命
      運，以一女子之青春，如此折騰，代價豈非太大？
（三）按兩造間無法繼續婚姻生活之真正原因，實由於反訴被告重大不治之精神疾病
      ，故已構成民法第一千零五十二條第一項第八款之要件；而反訴被告及其母強
      逼反訴原告離家，並於居留期滿不願再為其申請來台自屬構成同條項第五款之
      事由，而對此二事由反訴原告本無任何過失可言。因反訴原告為嫁至台灣生活
      ，不得不辭去上海之工作，其每月薪為人民幣二千餘元，而其返大陸後因身分
      問題，迄今尚無法順利覓得工作，爰以每月二千元人民幣計算一年之工資損失
      ，扣除婚前向反訴被告所借之人民幣五千元，並以新台幣四元折合一元人民幣
      計算，其應可依民法第一千零五十六條第一項向反訴被告請求新台幣柒萬陸仟
      元。此外，其原本一意嫁個台灣如意郎君，卻不料被騙嫁一精神病患，其婚後
      迄今身心受創、夢想幻滅之苦誠非外人可得感受，為此，爰依民法第一千零五
      十六條，第二項請求精神上之損害賠償新台幣伍拾萬元，合計請求損害賠償新
      台幣伍拾柒萬陸仟元。
（四）末按反訴原告依民法第一千零五十二條第一次第八款「有重大不治之精神病者
      」之事由請求離婚，並無請求權除斥期間之問題，而由鈞院向高雄榮民醫院查
      詢之資料及反訴被告早領有精神病之重度殘障手冊等觀之，反訴原告提出本件
      反訴請求並無不合。何況由反訴原告一向表示願意來到台灣生活，而反訴被告
      卻不願依法代為申請入境，亦足見反訴被告之惡意遺棄確實在繼續狀態中。
丙、本院依職權函內政部入出境管理局查被告入出境資料、函榮民總醫院查原告精神
    狀況與住院情形。
    理    由
甲、本訴部分
一、本件原告起訴主張兩造自婚後，被告不僅不與原告履行夫妻性生活之義務，且對
    金錢需索無度，若有不從，即對原告與原告之母惡言相向，大聲叫罵，摔砸物品
    ，且動輒外出玩樂數日，不理家務，實係惡意破壞兩造之婚姻，兩造婚姻已無從
    繼續，爰依民法第一千零五十二條第一項第三、四、五款、第二項請求離婚；被
    告則以兩造之婚姻無法繼續係因原告有重度精神疾病，被告並無原告所指之惡行
    等語，玆為抗辯。
二、原告主張兩造自八十六年底開始通信交往，八十七年九月二十八日在上海結婚，
    被告於八十七年十二月卅日入境，八十八年六月三十日離境，迄未再度入境之事
    實，被告主張及原告為精神病患，領有殘障手冊之事實，業據原告提出戶籍謄本
    一份、公證書一份、海基會函一份為證，復經本院依職權向內政部入出境管理局
    函查屬實，有出入境紀錄一份在卷可稽，且均為兩造所不爭執，自堪信為真正。
三、 按夫妻之一方受他方不堪同居之虐待者、夫妻之一方對於他方之直系尊親屬為
     虐待，致不堪為共同生活者，他方得請求離婚，民法第一千零五十二條第一項
     第三、四款定有明文。本件原告主張原告婚前已支付被告大量金錢，婚後被告
     不僅仍經常對本訴原告及其母吆喝索錢，且均需由本訴原告之母侍奉其餐飯，
     否則即會生氣，亦不做家事，每日睡到中午起床，吃完午飯外出至深夜三、四
     點返家或徹夜不歸，半夜回來有時又發生爭吵，平常言語凶悍，態度惡劣，更
     曾打破玻璃等情，並提出送款單三紙、信函二份、照片三紙借據一份為證，並
     聲請訊問證人張景秀、呂陳美珍、劉建華、黃天錫、呂志成；被告則辯稱原告
     故意隱瞞其精神病之事實，騙得此婚姻，嗣後被告發現不宜傳宗接代，引起原
     告方面不悅，然被告在台依法不得工作，不得不賴原告方面給付金錢，雙方始
     因而發生爭執，然被告究非無理取鬧，且並無虐待原告之母語摔砸物品之情形
     云云。經查：
（一）證人即兩造離婚協議之見證人呂陳美珍到庭證稱，被告婚後經常外出，有時外
      出三、四天，三更半夜才回家，有時證人到原告家中，被告仍在睡覺，被告講
      話很兇，且不作家事，要原告之母煮飯給她吃，且陸續拿了許多錢，在台生活
      富裕，證人曾目擊被告當面向原告之母要錢，亦曾目擊被告與原告之母發生爭
      執，被告不給原告之母說話機會，態度很兇，動作也不雅，且摔砸東西，爭執
      之原因均是為錢，被告曾表示在台之生活不如伊之想像，希望盡快離婚，後來
      離婚協議時被告也只是要錢，要求十八萬元，後來因未辦妥戶籍登記，所以原
      告有七萬元沒給；
（二）證人即兩造鄰居劉建華則證稱，被告來台後經常四處訪友，證人前去原告家，
      被告均不在家，被告多是下午外出，晚上才回來，回家後就看電視，睡到近中
      午才起床，證人曾目擊被告與原告之母爭執，被告還曾寫了紙條放在桌上向原
      告之母要二萬元，原告之母週轉不靈，就找證人借錢，被告曾向證人表示不想
      再待在台灣，因為她在上海過上等生活，在台灣不如預期的好；
（三）證人即兩造鄰居黃天錫則證稱，伊與原告鄰居達八年，僅隔一道牆，且因證人
      房子較高，可看見原告家中情形，被告來台後，經常看見被告外出，很少在家
      ，外出多在中午，多是四、五天後才回來，且係半夜回來，因證人年紀大，容
      易驚醒，故被告半夜回家證人會知道，也曾聽見被告與原告之母爭吵，據原告
      之母稱係因錢而爭執，有一次是農曆過年前，原告之母向證人求援，說被告打
      她，證人看事態嚴重就趕緊過去，被告先是打電話向其表姐數落原告與其母之
      不是，打完後態度更惡劣，一直說在此過的不好等等，證人也有看到原告家中
      玻璃被砸之情形；
（四）證人即原告之友呂志成則證稱，被告來台後很少在家，被告表示她在外有許多
      朋友，要求搬出去住，還會摔東西，被告也陸續向原告方面要錢，每次一、二
      萬，拿了幾次，證人曾親眼看到被告要去台北，原告拿一、二萬給她，離婚也
      是被告自己要求，後來被告又想留在台灣，但表示要原告身體好了才要回家，
      被告均不作家事，家事均由原告之母作；
（五）原告之母張景秀亦證稱，被告來台後就嫌棄原告住處不佳，要求離婚，三餐家
      事均是證人（即原告之母）在料理，被告都睡到中午才起床，吃飽飯就不見人
      影，到半夜三、四點才回家，缺錢時就吆喝證人要錢，態度惡劣，不給錢就亂
      摔東西。
（六）依原告所提出之照片、信函，原告家中之玻璃桌確遭砸毀，且被告確曾寫字條
      予原告之母，內容稱「上個月我努力在各個方面省著花錢，長途電話我也盡量
      少打，總之，在孤獨苦楚地適應現狀況的生活，三月份請放出給我的生活費，
      非常抱歉，在我還沒機會自食其力之下，還需你們的贍養，你年紀大了，我不
      希望彼此再大吵大鬧，相互理解吧！我的決定，希望每月上旬給我五千，中旬
      五千，下旬五千，其中包括我的一切費用（我的膳費、車費、電話費、衣物費
      、日用品費等等）....  附，這幾天已沒錢了，我已先向沈惠娟拿的，請把錢
      留在桌子上」。
（七）經本院向高雄榮民總醫院函查結果，自被告來台後，原告分別於八十八年一月
      七日至二月二十三日、八十八年三月一日至四月一日發病住於該院精神科急性
      病房，據原告與其母表示發病原因與和被告之衝突有關，原告於同年二月二十
      六日至三月一日住院接受復健，五月十七日至七月十日住院則係因該院建議於
      壓力源未解除前暫勿出院，此有（八九）高總精字第八九○五三五九號函在卷
      可證，被告亦自承原告之母及醫師均不願被告前去醫院照顧原告，以免加重其
      病情。
（八）綜觀上開證言，顯見被告來台後確實經常向原告與其母索錢，每次一、二萬，
      致原告之母尚須向證人劉建華週轉支應，且雙方尚因金錢之事發生爭執，被告
      態度惡劣，縱對原告之母亦無尊重，甚至摔砸家中物品，致年邁之原告之母向
      鄰居求援，且被告經常外出，動輒數日，縱在家亦不理家務，要求原告之母照
      料，甚至廣為原告之鄰居親友所知。再者，被告確於致原告之母之函中自陳有
      為金錢之事與原告之母大吵大鬧之事實，且觀其信函用語，被告非但要求原告
      之母按月照付被告生活費用，甚至不願當面商談，而僅以字條命其定期給付，
      並將錢留在桌上，可知被告不僅對原告之母需索金錢，且視為理所當然，命原
      告之母依其指示給錢，並無對長輩之尊重與家人之情感，益證原告主張被告經
      常對原告之母吆喝要錢，態度惡劣，若有不遂即大吵大鬧等情，並非虛言。被
      告雖辯稱係因被告在台無法工作之故，然被告之生活費用多寡，原需斟酌原告
      家中之經濟情況，原告既有精神疾病，被告亦無法工作，在此情況下，被告尚
      經常要錢，每次要求一、二萬元，衡諸原告家中之生活狀況，已非恰當，況無
      論如何，被告因索錢不遂即大吵大鬧，均難謂有正當理由。本院審酌原告之母
      與原告同住，已高齡七十八歲，有戶籍謄本一份在卷可證，原告亦有精神疾病
      ，兩造婚後，原告之母不僅無法賴被告分擔家務，反需照料被告，且需面對被
      告不時需索金錢，大聲吆喝叫罵，摔砸物品，以一年邁之人，如此精神與肉體
      之雙重壓力，實已超過其可承受之範圍，可認係屬虐待。而原告之精神疾病發
      病狀況原約每年一次，此有高雄榮民總醫院會簽意見表一份在卷可證，自被告
      來台後，原告發病住院之次數與時間大增，顯見原告確亦已不堪負荷因被告吵
      鬧所致之壓力，而可認為已不堪與被告同居之虐待。從而，原告依民法第一千
      零五十二條第三、第四款請求離婚，即屬有據，應予准許。
四、至原告依民法第一千零五十二條第五款請求離婚部分，原告雖主張被告自八十八
    年六月離台後，未再返台同居，且被告從未與原告發生性行為，然被告則辯稱係
    因原告不幫伊辦入境，伊始無法來台，以及被告曾與原告有五次性行為等語。經
    查，原告既不否認係因伊未幫被告辦入境，被告始無法來台，則無論原告是否有
    正當理由拒絕被告來台，均無法以被告未來台一節即認被告主觀上拒絕與原告同
    居，而有惡意遺棄之情事至明。再者，兩造間是否有性行為，除當事人外，原非
    他人所能確知，被告既辯稱兩造於新婚後仍在上海時，以及甫到台灣當日確曾有
    數次性行為，雖證人呂陳美珍、黃天錫均證稱曾聽原告說過兩造從未發生性關係
    ，原告之母亦證稱被告將原告趕到客廳睡等語，然均係聽聞原告轉述，或僅就客
    觀情況推測，究難據此即認定被告確未與原告發生性關係。況且，是否惡意遺棄
    ，不能僅以兩造有無性行為為斷，尚需考量原告是否確曾向被告提出性行為之要
    求，被告是否長期拒絕，拒絕理由為何，以及當時是否有不宜為性行為之客觀狀
    況等，本件被告在台期間，被告於八十八年一月七日至二月二十三日、二月二十
    六日至三月一日、三月一日至四月一日、五月十七日至七月三日均在住院，此有
    高雄榮民總醫院會簽意見表一份在卷可證，雖原告之精神疾病是否會遺傳下一代
    尚難斷定，然依原告當時係住院中之情況觀之，原告當時之精神狀況與客觀環境
    是否適宜為性行為，已非無疑，況原告亦未能就伊曾多次要求被告為性行為均遭
    拒絕一節為舉證，是以上難僅憑上開證言，即認被告有惡意遺棄之情事。從而，
    原告以惡意遺棄為由訴請離婚，尚非有據，應予駁回。
五、因本案事證已臻明確，兩造其餘主張陳述及所提之證據，均毋庸再予審酌，附此
    敘明。
六、據上論斷：原告之訴為有理由，並依民事訴訟法第七十八條，判決如主文。
貳、反訴部分：
一、反訴原告起訴主張反訴被告有重大不治之精神病，且反訴被告及其母強逼反訴原
    告離家，並於居留期滿不願再為其申請來台，爰依民法第一千零五十二條第八款
    、第五款請求離婚，且就二事由反訴原告本無任何過失，反訴原告因婚姻破裂受
    有痛苦，故並請求伍拾柒萬陸仟元之損害賠償並加計遲延利息；反訴被告則以反
    訴原告早已知悉反訴被告之精神狀況，且欲藉此達長久居留台灣之目的，況反訴
    被告發病之情況並不嚴重，發病頻率原亦不高，以及反訴被告係因無法忍受反訴
    原告之吵鬧始未幫其申請入境等語，資為抗辯。
二、兩造除就兩造現為夫妻、兩造結婚時間、反訴被告入境與離境時間、反訴被告確
    有精神疾病等節不爭執，已如本訴部分所述外，另就反訴被告主張反訴原告居留
    期滿後，反訴被告未再幫其申請來台一節，亦為兩造所不爭執。
三、按夫妻之一方有重大不治之精神病者，他方固得請求離婚，然仍需以精神病之病
    況嚴重，確已實質影響婚姻生活為限，此觀民法第一千零五十二條第一項第八款
    係以精神病屬「重大不治」為要件自明。反訴原告固主張反訴被告婚前並未告知
    其精神病狀況，婚後旋即發病等情，然反訴被告則辯稱反訴原告早已知悉反訴被
    告之精神狀況，且反訴被告發病亦僅多話而已，並非嚴重等語。經本院依職權向
    高雄榮民總醫院函查結果，反訴被告首次發病為民國七十二年，發病頻率約每年
    一次，發病時對日常生活及家庭生活之具體影響為話多、不睡覺、愛管別人閒事
    、不適當的慷慨、誇大言詞等，其疾病可治癒但無法斷根，可以藥物有效控制，
    良好控制下可數年不發病，即使發病持續時間可能僅一至二週，不發病時對日常
    與家庭生活無明顯影響，會否遺傳下一代殊難斷定，此有高雄榮民總醫院會簽意
    見表二份在卷可證，證人呂志成亦證稱伊自學生時代即認識反訴被告，反訴被告
    發病時亦係多話，說些無關的話題，不會攻擊他人，證人呂陳美珍、證人劉建華
    （自反訴被告幼年即認識反訴被告）亦均為相同之證述，綜上，顯見反訴被告雖
    有精神疾病，然確可以藥物有效控制，將發病頻率與時間壓至甚低，僅數年一次
    ，一次一至二週，且縱然發病，其症狀亦尚非夫妻共同生活所難以忍受，從而，
    反訴被告之精神疾病尚難認為係屬重大不治之精神病，反訴原告依民法第一千零
    五十二條第一項第八款請求離婚，即屬無據，不應准許。
四、反訴原告另以反訴被告拒絕幫其辦理來台，顯係惡意遺棄，依民法第一千零五十
    二條第一項第五款請求離婚。然查，反訴被告與其母均已不堪與反訴原告同居之
    虐待，已如本訴部分所述，從而，反訴被告拒絕與反訴原告前來同居，未幫其辦
    理來台，即有正當理由，反訴原告以惡意遺棄為由訴請離婚，亦屬無據，應予駁
    回。
五、反訴被告離婚之訴既無理由，其請求反訴被告賠償因離婚所生之財產上與非財產
    上損害伍拾柒萬陸仟元並加計遲延利息，自屬無據，應併予駁回。
六、反訴原告受敗訴判決，其假執行之聲請即失所依據，應併予駁回。
七、因本案事證已臻明確，兩造其餘主張陳述及所提之證據，均毋庸再予審酌，附此
    敘明。
八、據上論斷：反訴原告之訴為無理由，並依民事訴訟法第七十八條判決如主文。
中      華      民      國    八十九    年      九      月    十四    日
                              臺灣高雄地方法院民事第一庭
~B法      官  陳怡雯
右為正本，係照原本作成。
如不服本判決，應於送達後廿日內，向本院提出上訴狀。
中      華      民      國    八十九    年      九      月    十六    日
~B法院書記官  鄭淑華


司法院資訊處製作；財團法人民間司法改革基金會備份。
